臺灣高等法院臺南分院民事判決
110年度上易字第265號
上  訴  人  臺南市政府財政稅務局

法定代理人  陳柏誠  
訴訟代理人  陳元山  
            陳東信  
            楊丕銘律師
被上訴  人  代天聖安宮

法定代理人  陳柏青(臨時管理人)

訴訟代理人  蔡佳渝律師
上列當事人間請求返還不當得利等事件，上訴人對於民國110年9
月3日臺灣臺南地方法院110年度訴字第668號第一審判決提起上
訴，本院於111年8月17日言詞辯論終結，判決如下：
    主  文
上訴駁回。
第二審訴訟費用由上訴人負擔。
    事實及理由
一、按「當事人不得提出新攻擊或防禦方法。但有下列情形之一
    者，不在此限：對於在第一審已提出之攻擊或防禦方法為
    補充者。…如不許其提出顯失公平者。」，民事訴訟法第44
    7條第1項但書第3、6款定有明文。經查，兩造於原審就被上
    訴人提出消滅時效抗辯有無理由乙節已列入爭執事項，且經
    兩造進行攻防及辯論（見原審訴字卷第43-44頁）。嗣上訴
    人另提出關於其請求權未罹於時效及被上訴人因承認而中斷
    時效、已拋棄其時效利益而不得再為時效抗辯、被上訴人之
    時效抗辯違反誠信原則而屬權利濫用等主張，被上訴人雖不
    同意其提出新攻擊方法，惟此係其就原審主張被上訴人不得
    提出消滅時效抗辯之補充，且攸關其請求被上訴人給付是否
    有理由，如不許其提出，即有顯失公平之情形，依前開規定
    ，應予准許。
二、上訴人主張：訴外人臺南市所有之坐落臺南市○○區○○段000
    、000地號土地（下分稱000、000地號土地，合稱系爭土地
    ）為上訴人所管理。兩造於民國96年5月25日簽立臺南市市
    有基地租賃契約（下稱系爭契約），約定被上訴人向上訴人
    承租系爭土地。嗣系爭契約因被上訴人欠繳自100年1月1日
    起至100年12月31日止期間之租金新臺幣（下同）62,100元
    （下稱欠繳租金62,100元），而於100年12月31日終止。惟
    被上訴人仍繼續使用系爭土地，獲有相當於租金之不當得利
    ，致上訴人受有損害，依臺南市市有房地租金計算基準，應
    以公告地價年息5％計算被上訴人於占用期間之不當得利。上
    訴人自得依系爭契約第3、4條約定，請求被上訴人給付欠繳
    租金62,100元及違約金6,208元，暨依民法第179條規定，請
    求被上訴人給付自101年1月1日起至109年6月30日止，相當
    於租金之不當得利833,442元，以上共計901,750元。原審僅
    准許上訴人對被上訴人上開關於違約金6,208元，及占有期
    間自105年1月12日起至109年6月30日止之相當於租金之不當
    得利431,647元，合計共437,855元本息之請求；然就上訴人
    其餘部分之請求，則認已因時效完成而消滅，被上訴人得拒
    絕給付而予以駁回，實有未當，爰依法提起上訴。並上訴聲
    明：㈠原判決關於駁回上訴人後開第二項之訴部分廢棄；㈡上
    開廢棄部分，被上訴人應再給付上訴人463,895元，及如附
    表編號1-9各該期使用補償金自各該期之利息起算日欄所示
    之利息起算日起至清償日止，按週年利率5%計算之利息。
三、被上訴人則辯以：本件不論租金、相當於租金之不當得利及
    利息之請求權時效均係5年，被上訴人雖自101年1月1日起無
    權占有系爭土地，然上訴人遲至110年1月11日始向被上訴人
    為請求，就欠繳租金62,100元及占有期間於101年1月1日至1
    05年1月11日範圍內之相當於租金之不當得利債權401,795元
    本息，已因時效完成而消滅，被上訴人自得提出時效抗辯。
    上訴人並無法律上障礙致就不當得利之請求權時效無從進行
    之中斷事由存在，而被上訴人未曾承認債務，亦未拋棄時效
    利益，且時效抗辯屬法律上權益，無違誠信原則及權利濫用
    等情。綜上，原審判決並無不當等語。並答辯聲明：上訴駁
    回（被上訴人就原判決不利部分，未聲明不服，已告確定）
    。
四、本件經整理兩造不爭執事項，及依民事訴訟法第463條準用
    同法第270條之1第1項第3款規定整理並協議簡化兩造爭點如
    下：
  ㈠不爭執事項：
  ⒈系爭土地為臺南市所有，權利範圍皆為全部，面積分係63.34
    、43.52平方公尺，管理者為上訴人。000地號土地於107年1
    0月27日重測前為○○段000-0地號土地，面積30平方公尺，00
    0地號土地於107年10月27日重測前為○○段000-00地號土地，
    面積63平方公尺。
  ⒉兩造於96年5月25日簽立系爭契約，約定租賃系爭土地（面積
    合計92平方公尺），每年租金為103,500元，並於每年6月、
    12月分兩期繳納，租賃期間自96年5月25日起至100年12月31
    日止，被上訴人應依上訴人所開繳納通知書規定期限（原則
    為該月1日至30日），向指定處所繳納，逾期不繳以違約論
    。嗣系爭契約因被上訴人未繳納租金，而於100年12月31日
    終止。被上訴人仍繼續使用系爭土地。
  ⒊被上訴人之原管理人即訴外人陳永成於102年5月29日死亡，
    上訴人以被上訴人積欠其租金等款項無從辦理聲請支付命令
    為由，於109年6月12日向臺灣臺南地方法院（下稱臺南地院
    ）聲請選任被上訴人之臨時管理人，經臺南地院於109年11
    月24日以109年度司字第23號（下稱系爭司字事件）裁定選
    任陳柏青為被上訴人之臨時管理人（下稱系爭裁定）。
  ⒋臺南市政府以104年11月6日府財產字第00000000000號函通知
    被上訴人，內容略以：被上訴人自96年1月起至100年12月止
    積欠269,020元之租金及違約金；自91年1月起至同年6月、1
    01年1月起至104年6月止積欠810,980元之使用補償金及遲延
    利息；其中668,300元已向法院聲請給付確定在案，請儘速
    繳納，逾期未繳，將依法究辦等語。該函因招領逾期遭退回
    。
  ⒌上訴人以107年12月7日南市財產字第00000000000號函通知被
    上訴人，內容略以：被上訴人自96年1月起至100年12月止積
    欠269,020元之租金及違約金；自91年1月起至95年6月、101
    年1月起至107年6月止積欠1,104,460元之使用補償金及遲延
    利息；其中668,300元已向法院聲請給付確定在案，請儘速
    繳納，逾期未繳，將依法訴追等語。該函因招領逾期遭退回
    。
  ⒍上訴人以110年1月7日南市財產字第00000000000號函通知被
    上訴人，內容略以：被上訴人自97年1月起至100年12月止積
    欠269,020元之租金及違約金；自91年1月起至95年6月、101
    年1月起至109年6月止積欠1,294,822元之使用補償金及遲延
    利息；其中668,300元已向法院聲請給付確定在案，請儘速
    繳納，逾期未繳，將依法究辦等語。被上訴人於110年1月11
    日收受該函。
  ⒎上訴人向臺南地院聲請對被上訴人核發支付命令，經臺南地
    院於109年6月16日以109年度司促字第9905號民事裁定認：
    上訴人未表明被上訴人之法定代理人，而駁回其聲請。
  ⒏若法院認定上訴人之請求並未罹於時效，則被上訴人對上訴
    人所主張之如附表所示之應付金額及編號1-9各該期使用補
    償金自各該期之利息起算日欄所示之利息起算日起至清償日
    止，按週年利率5%計算之利息，均不爭執。
  ㈡爭執事項：
    上訴人就不爭執事項⒏所示款項之請求權是否罹於消滅時效
    ？
五、本院得心證之理由：　　
　㈠本件就不爭執事項⒏所示款項之請求權之時效期間應為5年，
    論述如下：
  ⒈按利息、紅利、租金、贍養費、退職金及其他1年或不及1年
    之定期給付債權，其各期給付請求權，因5年間不行使而消
    滅，民法第126條定有明文。次按租金之請求權因5年間不行
    使而消滅，既為民法第126條所明定，至於終止租約後之賠
    償與其他無租賃契約關係之賠償，名稱雖與租金異，然實質
    上仍為使用土地之代價，債權人應同樣按時收取，不因其契
    約終止或未成立而謂其時效之計算應有不同（最高法院49年
    台上字第1730號裁判意旨參照）。復按無法律上之原因而受
    利益，致他人受損害者，應返還其利益，民法第179條前段
    定有明文。又無權占有他人之土地，依社會之通常觀念，可
    能獲得相當於租金之利益，且致他人受有相當於租金之損害
    。再按租金之請求權因5年間不行使而消滅，既為民法第126
    條所明定，則凡無法律上之原因，而獲得相當於租金之利益
    ，致他人受損害時，如該他人之返還利益請求權，已逾租金
    短期消滅時效之期間，對於相當於已罹於消滅時效之租金之
    利益，即不得依不當得利之法則，請求返還。其請求權之時
    效期間，仍應依前開規定為5年，此為本院所持之見解（最
    高法院96年度台上字第2660號民事判決意旨參照）。且按主
    權利因時效消滅者，其效力及於從權利，民法第146條定有
    明文。此從權利應包括已屆期之遲延利息在內。債務人於時
    效完成時，一經行使抗辯權，主權利既因時效而消滅，從權
    利之時效，雖未完成，亦隨之消滅（最高法院110年度台上
    字第450號民事判決意旨參照）。
　⒉依上說明，本件上訴人就不爭執事項⒏所示款項之請求權，其
    時效期間均應依民法第126條規定為5年，不因其於租約終止
    後以使用補償金等異於租金之名稱，而有不同。是上訴人主
    張就相當於租金之不當得利部分，屬非給付型不當得利性質
    ，應適用民法第125條規定為15年等語，並無可採。
  ⒊另上訴人援引學者之書籍節本內容（見本院卷第345-353頁）
    ，所舉係79年3月出版之書籍，經被上訴人提出同一位學者
    於97年間發表之文章內容互核（見本院卷第329-337頁），
    有部分見解已有更易，則該學者之見解是否即如上訴人之解
    釋，已有疑義；且與被上訴人所提其他學者之書籍節本內容
    （見本院卷第407-412頁），互核見解亦有不同；復無拘束
    本院之效力，自不得逕予比附援引，併予敘明。
　㈡上訴人就不爭執事項⒏所示款項之請求權已罹於5年時效，論
    述如下：
　⒈本件無法律上障礙事由致請求權中斷時效之情事：
  ⑴上訴人主張自102年5月29日被上訴人之管理人陳永成死亡時
    起，迄至系爭裁定於109年12月10日確定由陳柏青擔任被上
    訴人之臨時管理人，該確定證明於109年12月17日始核發予
    上訴人時止，上訴人對被上訴人就不爭執事項⒏所示款項之
    請求權，均有法律上之障礙而無從行使，本件應自109年12
    月17日始起算該5年時效等語。並提出臺南市政府民政局109
    年7月2日南市民宗字第0000000000號函、臺南市政府102年1
    2月6日府財產字第0000000000號函、公文信封、收件回執、
    臺南市政府104年11月6日府財產字第00000000000號函、臺
    南市政府財政稅務局107年12月7日南市財產字第0000000000
    0號函、臺南地院109年度司促字第9905號支付命令、109年6
    月17日民事聲請狀、系爭司字事件109年11月18日訊問筆錄
    等（見本院卷第93-112頁）為證。
  ⑵惟按民法第128條規定，消滅時效自請求權可行使時起算，所
    謂請求權可行使時，乃指權利人得行使請求權之狀態而言。
    至於義務人實際上能否為給付，則非所問；債權未定清償期
    者，債權人得隨時請求清償，為民法第315條所明定。是此
    項請求權自債權成立時即可行使，依民法第128條之規定，
    其消滅時效應自債權成立時起算（最高法院63年台上字第18
    85號、28年渝上字第1760號民事裁判意旨參照）。且按民法
    上所謂「消滅時效」，係指因長期間不行使權利而使請求權
    減損效力之時效制度，亦即民法消滅時效之一般性規定，乃
    因民法上私權之行使，應尊重當事人之意思，此為私法自治
    原則之表現，惟如權利人長期不行使權利，或知他人侵害其
    權利而不加以排除，則長久繼續勢將造成新的事實狀態，影
    響原有法律秩序的正常維持，為適應既成事實並承認新法律
    秩序之建立，乃有時效制度之產生。經查，被上訴人之原管
    理人陳永成於102年5月29日死亡後，當時被上訴人雖尚無合
    法有權限之法定代理人存在，惟權利人之上訴人尚得依民法
    之相關規定為被上訴人選任臨時管理人，積極為其權利之行
    使，尚非任令其權利睡眠，實難認上訴人有何事實上或法律
    上之障礙事由致就租金、相當於租金之不當得利及利息之請
    求權時效無從進行之中斷事由存在。如須待上訴人依其本身
    現實上決定何時聲請臨時管理人，並經法院裁定確定後方起
    算時效，則時效制度將由債權人操控，導致無法使起算點獲
    得明確、穩固之標準，而喪失該制度具有公益性及法安定性
    之立場，有違該條立法意旨及法律安定性。是以上訴人上開
    主張，並不足採。
  ⒉上訴人復主張：依民法第139條規定，上訴人對被上訴人之請
    求權時效，自系爭裁定之確定證明於109年12月17日核發予
    上訴人時起1個月內，時效不完成，上訴人已於110年1月7日
    發函請求被上訴人給付金額，並於110年4月1日向臺南地院
    聲請核發本件之支付命令，上訴人之請求權並未罹於時效等
    語，並提出臺南市政府財政稅務局110年1月7日南市財產字
    第00000000000號函、收件回執（見原審司促字卷第6-7頁）
    為證。惟查，被上訴人之原管理人陳永成於102年5月29日死
    亡乙節，非屬上訴人有何事實上或法律上之障礙事由致就租
    金、相當於租金之不當得利及利息之請求權時效無從進行之
    中斷事由存在，已如前述。上訴人仍得依民法之相關規定為
    被上訴人選任臨時管理人，積極為其權利之行使，與民法第
    139條所定之要件不符，自無該條之適用。是以上訴人此部
    分主張，亦不足採。
　⒊本件無從認定被上訴人有承認債務及拋棄時效利益之情：
　⑴按消滅時效，固因承認而中斷，然此所謂承認，係指義務人
    向請求權人表示是認其請求權存在之觀念通知而言。次按解
    釋意思表示應探求當事人之真意，不得拘泥於所用之辭句，
    民法第98條定有明文。當事人為意思表示時，格於表達力之
    不足及差異，恆須加以闡釋。又解釋當事人之真意，應以當
    時之事實及其他一切證據資料為判斷之標準，不能拘泥字面
    或截取對話中一二語，任意推解致失真意。
　⑵上訴人主張：被上訴人已承認債務及拋棄時效利益等語，固
    引用本院卷宗及調取之系爭司字事件卷宗，並舉證人陳東信
    （即上訴人承辦本件租金等業務之職員兼訴訟代理人）到庭
    為證。惟查：
  ①系爭司字事件於109年11月18日訊問期日，以第三人身分通知
    陳柏青至臺南地院到庭陳稱：陳永成是我的堂哥，我沒有在
    代天聖安宮擔任職務，代天聖安宮已改名為代天水官大帝廟
    ，但我們並沒有向主管機關申請名稱變更，目前由我暫代管
    理人，因為沒有人要接，我同意擔任臨時管理人，但不能由
    我個人單獨負擔租金或稅金等語（見系爭司字事件卷第111-
    112頁）。自陳柏青陳述之內容，係就其個人部分表示不願
    意負擔租金或稅金，並無以被上訴人之何身分代為表示同意
    負擔租金，是上訴人主張被上訴人此部分已承認債務及拋棄
    時效利益等語，已不足採。況且陳柏青當時僅係由臺南地院
    徵詢是否同意擔任被上訴人之臨時管理人，而表示其個人之
    意見（如上述），斯時其根本尚未經法院裁定確定選任為被
    上訴人之臨時管理人，如何得認其有代理或代表被上訴人之
    權限？自不得認其於該次庭訊，乃至該次庭訊後在庭外所述
    ，即為代理或代表被上訴人所為。是上訴人就此部分另舉證
    人陳東信於本院到庭之證述（見本院卷第265-266頁）為證
    ，亦無法為上訴人有利之證明。上訴人之主張，並無足採。
　②再證人陳東信證稱：陳柏青有經由立法委員林俊憲辦公處陳
    情後，進行協調之事，協調過程中，是我主動建議陳柏青說
    可以分期付款，也可以找人贊助，我跟陳柏青說你可以去找
    一些企業家共同贊助，陳柏青有答應說去問看看，募得到款
    才能清償。印象中最後一次協調是我們向法院聲請支付命令
    ，在支付命令異議期間10日的最後一天，訴外人周嘉韋有帶
    陳柏青來跟我們討論說這邊債務如何清償，周嘉韋有說100
    至105年有無時效超過的問題，我們這邊有跟他回答就是就
    整個債務進行協商等語（見本院卷第262-267頁）。依陳東
    信之證述，陳柏青係在陳東信建議可分期付款、可找人贊助
    時，方為被動回答「去問看看，募得到款才能清償」，由其
    回應亦僅是不明確、附條件之用語，自不得率予解釋為已有
    承認之意。更且證人周嘉韋（即立法委員林俊憲辦公處特助
    ）於本院到庭證稱：我有陪同陳柏青一起參與協調，每次協
    調上訴人給的數字都不同，每次計算表都重新計算，從一開
    始陳柏青就搞不清楚數額是多少，他就是覺得數額為何這麼
    高，才來找我們陳情，我們才找上訴人協調。協調過程中，
    陳柏青沒有對上訴人承辦人員表示過對積欠租金及其數額無
    意見，就是因為有意見，才會一直找上訴人協調此事。在協
    調時我們就認為有超過時效的問題，但上訴人不願承認，上
    訴人認為就是要透過訴訟主張。被上訴人知道有超過時效問
    題時，沒有表示同意給付這部分金額等語（見本院卷第250-
    252頁）；及證人陳柏睿（即立法委員林俊憲辦公處助理）
    於本院到庭證稱：我有陪同陳柏青一起參與協調，陳柏青不
    清楚應繳納租金的數額為何，因為上訴人每次說法都不同，
    就是因為不清楚債務如何來的及何時開始計算，才會發文請
    上訴人出面為協調說明。我陪同陳柏青參與協調過程中，陳
    柏青沒有對租金數額表示無意見並同意給付之情事，陳柏青
    不是提出要分期給付，而是要了解有無可能有分期給付的選
    項，因為帳目都尚未釐清，陳柏青是要釐清帳款為何。協調
    完後，我們服務處細算資料，之後知道有時效消滅，周嘉韋
    有向上訴人承辦人員陳東信提出時效抗辯等語（見本院卷第
    255-260頁）。更可見陳柏青確無對上訴人為承認債務及拋
    棄時效利益之情事，故上訴人之主張，委無足採。
  ③至陳柏青於本院110年12月24日準備程序期日到庭陳稱：對於
    110年11月16日民事陳報狀的意見，為原審就此筆租金的欠
    款已判決40幾萬多元，現在上訴人又要我承認90萬元並分期
    ，對此條件我不同意。我們就是以原審判決金額的方向努力
    ，廟沒有金錢來源，也無法分期，不然會產生問題，因為40
    幾萬元對我們而言就是困難，希望一次解決，不要分期。上
    訴人當時打訴訟，現在法院裁判了，又無法接受，又說無法
    接受，這不是浪費司法資源？以前也有調解過，調解快1年
    ，現在打訴訟，又寄單請我們去繳錢，我們去找立委陳情，
    上訴人又告我們，上訴人就是前後不一，我們從頭到尾都承
    認有此債務。而對於110年12月22日民事辯論意旨狀，1個月
    內再行具狀表示意見到院等語（見本院卷第122頁）。觀其
    所述，已明確表示僅對原判決之金額無意見，但對上訴人上
    訴請求之金額，則仍表示不同意，上訴人卻僅從中截取一二
    語，遽謂其已有承認債務之舉，亦不足採。
　⑶是以上訴人所提上開證據，並無法證明被上訴人已承認債務
    及拋棄時效利益之情，上訴人此部分主張，自無足採。　　
　⒋被上訴人提出時效抗辯非權利濫用：
  ⑴本件上訴人就不爭執事項⒏所示款項之請求權，其時效期間均
    應依民法第126條規定為5年，且無法律上障礙事由致請求權
    中斷時效之情事，亦無民法第139條規定適用之餘地，被上
    訴人又無承認債務及拋棄時效利益之情，均如前述。而上訴
    人請求欠繳租金62,100元之繳款期限分別為100年6月30日及
    100年12月31日（見附表編號A），另就占有期間自101年1月
    1日起至105年1月11日止之相當於租金之不當得利債權401,7
    95元部分，均距上訴人於110年1月11日向被上訴人請求給付
    （見不爭執事項⒍）之日期，已逾5年時效期間。再就此部分
    相當於租金之不當得利債權衍生利息（即被上訴人償還此部
    分利益價額時所應附加利息）之請求權可行使之時點，與相
    對應之主權利相同。因此，上訴人就不爭執事項⒏所示款項
    之請求權已罹於5年時效。
  ⑵上訴人就不爭執事項⒏所示款項之請求權已罹於5年時效，已
    如前述，而被上訴人既為時效抗辯，上訴人就此部分款項之
    請求權因而消滅。至上訴人主張被上訴人為時效抗辯，係權
    利濫用，而不應允許等語。然上訴人並未舉證被上訴人有何
    妨礙其行使權利、令上訴人信賴其不為時效抗辯或其他類此
    之特別情事，上訴人徒以被上訴人行使時效抗辯權違背誠信
    原則，屬權利濫用乙節，並無可取。本件被上訴人係依上開
    規定提出時效抗辯，尚難認有何權利濫用而不得行使之情事
    ，是上訴人就此部分主張，亦不足採。
  ㈢又上訴人就不爭執事項⒏所示款項之請求權已罹於5年時效，
    已如前述，而被上訴人既為時效抗辯，揆諸前揭規定，上訴
    人就此部分款項之請求權因而消滅，則上訴人主張其得依系
    爭契約第3、4條約定，請求被上訴人給付欠繳租金62,100元
    ，及依民法第179條規定，請求被上訴人給付相當於租金之
    不當得利債權401,795元本息，即屬無據，不應准許。
六、綜上所述，上訴人依系爭契約第3、4條約定及民法第179條
    規定，請求被上訴人應給付上訴人463,895元，及如附表編
    號1-9各該期使用補償金自各該期之利息起算日欄所示之利
    息起算日起至清償日止，按週年利率5%計算之利息，為無理
    由，應予駁回。原審就此部分所為上訴人敗訴之判決，並無
    不合。上訴論旨指摘原判決此部分不當，求予廢棄改判，為
    無理由，應駁回其上訴。
七、本件事證已臻明確，兩造其餘之攻擊或防禦方法及所用之證
    據，經本院斟酌後，認為均不足以影響本判決之結果，爰不
    逐一論列，附此敘明。
八、據上論結，本件上訴為無理由，依民事訴訟法第449條第1項
    、第78條，判決如主文。
中　　華　　民　　國　　111 　年　　9 　　月　　7 　　日
                  民事第一庭    審判長法  官  吳上康

                                      法  官  蔡孟珊

                                      法  官  黃瑪玲
上為正本係照原本作成。
不得上訴。
中　　華　　民　　國　　111 　年　　9 　　月　　7 　　日

                                      書記官  蘭鈺婷

附表： 
編號 使用期間  應付金額 (新臺幣) 繳款期限 利息起算日 性質 A 1 100年1月1日- 100年6月30日 31,050元 100年6月30日 未請求利息 租金  2 100年7月1日- 100年12月31日 31,050元 100年12月31日   1 101年1月1日-101年6月30日  51,750元 101年6月30日 101年7月1日 使用補償金 2 101年7月1日-101年12月31日  51,750元 101年12月31日 102年1月1日  3 102年1月1日-102年6月30日  49,220元 102年6月30日 102年7月1日  4 102年7月1日-102年12月31日  49,220元 102年12月31日 103年1月1日  5 103年1月1日-103年6月30日  49,220元 103年6月30日 103年7月1日  6 103年7月1日-103年12月31日  49,220元 103年12月31日 104年1月1日  7 104年1月1日-104年6月30日  49,220元 104年6月30日 104年7月1日  8 104年7月1日-104年12月31日  49,220元 104年12月31日 105年1月1日  9 105年1月1日-105年1月11日  2,975元 105年7月29日 105年7月30日  合   計 ： 463,895元